---
title: "Pembukaan"
author: "Leonardo Valentino K"
date: "8/19/2020"
output: html_document
---
# Basic R  
Pada bagian ini akan dibahas basic mengenai **data science** seperti basic pemrograman, if dan else if, iterasi,  pembuatan dan pengolahan data frame, pembuatan function dan gabungan dari semuanya. 

## Tipe Data  
Perlu diperhatikan tipe dari data yang dimiliki untuk menghindari kesalahan pengolahan data. Ada beberapa tipe data. Diantaranya adalah :  
\linebreak    
\noindent
1. Character : terdiri dari karakter meskipun terdapat ('Analisis', 'Deret', 'Waktu')  
2. Numeric : terdiri dari bilangan Real dan Integer   (15.8)  
3. Integer : terdiri dari bilangan integer   (5L)  
4. Logical   (TRUE, FALSE)  
5. Complex   (1 + 4i)  
6. Factor  : digunakan menyimpan data dengan tipe kategorikal  
\linebreak  
\noindent
Untuk dapat melihat tipe dari suatu data dapat digunakan dapat menggunakan **str(x)**. Dengan x adalah variabel yang ingin dilihat tipenya.  

## Basic Pemrograman  
Kita mulai dengan penambahan, pengurangan, perkalian, pembagian dan pemangkatan terlebih dahulu. Kemudian kita akan misalkan dengan penggunaan variabel.  
```{r Basic Pemrograman, echo=TRUE, message=FALSE, warning=FALSE}
# Penjumlahan, Pengurangan, Perkalian, Pembagian dan Perpangkatan
15+20 
2-13
23/2
3*4
6^4
9^1.5

# Operasi matematika dengan menggunakan variabel
a <- 7
b <- 4
a*b
c <- a/b # Tidak menampilkan nilai C
c # Menampilkan nilai
```
\noindent
Perlu diperhatikan bahwa dalam R, jika memisalkan variabel seperti c = a+b hanya menyimpan nilai dari variabel c saja. Jika ingin ditampilkan maka harus dibuat baris khususnya.  
    
\noindent
Terdapat beberapa fungsi modulo, remainder, akar,log, exponential dan ln pada R.  
```{r Modulo Remainder dan Exponensial, message=FALSE, warning=FALSE, echo=TRUE}
# Modulo
7%/%3 
10%/%5
# Remainder
7%%3 
10%%5
#Logaritma
log10(100)
log(exp(2))  
# Exponential
exp(3) 
```
\noindent
Perlu diperhatikan untuk fungsi $log_{10}$ pada R adalah **log10()**. Sedangkan untuk fungsi $log_e$ atau $ln$ adalah **log()**.  
    
\noindent
Pada bagian ini juga akan diperkenalkan cara membuat angka random. Ada yang perlu diperhatikan adalah penggunaan fungsi random akan menghasilkan output yang berbeda setiap kali dijalankan. Untuk itu untuk menyamakan output setiap kali program dijalankan diperlukan suatu fungsi yaitu **set.seed()** pada fungsi ini akan dimasukkan suatu angka tertentu yang dapat ditentukan sendiri (bebas). Hal ini penting untuk melakukan simulasi.    
```{r Random Number, echo=TRUE, message=FALSE, warning=FALSE}
set.seed(160200)
# Mengambil 10 bilangan acak dari vector 20:100 
random_integer <- sample(20:100, 10, replace = F)
random_integer
  
# Membuat angka random uniform
random_real <- runif(10, min = -5, max = 5) 
random_real

# Membuat angka random yang mengikuti distribusi normal dengan mean 6 dan standar deviasi 2
random_norm <- rnorm(10, mean = 6, sd = 2)  
random_norm  
```
## If dan Else If
Untuk Logical di R ada beberapa seperti berikut : And/dan (&), Or/Atau (|),dan Negasi(!=). Kita akan mencoba fungsi ini dengan menggunakan persamaan matematika sederhana.  
```{r If Else, echo=TRUE, message=FALSE, warning=FALSE}
# Inisiasi Variabel
a <- 4
b <- 5

# Contoh Pengunaan If dan Else If 
if (a<b){
  c = a
}else if (a>b){
  c = b
}else{
  c = a + b
}
c

# Contoh Pengunaan Dan ( & )
if(a+b < 4 & b-a > 5){
  print(a)
}else{
  print(b)
}

# Contoh penggunaan Atau ( | )
if(a*b > 10 | a/b < 1){
  print(a)
}else{
  print(b)
}

# Contoh Penggunaan Negasi (!=)
if(a!=b){
  print('a tidak sama dengan b')
}else {
  print('a sama dengan b')
}
```
\noindent
Pada dasarnya penggunaan if pada R adalah tanda **()** untuk mengapit kondisi dan tanda **{}** untuk mengapit perintah yang dijalankan.   
  
## Iterasi  
Pada bagian ini kita akan melihat iterasi menggunakan for dan while.  
```{r Iterasi, echo=TRUE, message=FALSE, warning=FALSE}
# Contoh menghitung jumlah angka 1 hingga 100
sum <- 0
for (i in 1:100) {
  sum =  sum + i
}
sum

# Contoh menghitung jumlah angka kelipatan 3 dari 1 hingga 100 
j <- 0
count <- 0
while (j < 100) {
  j = j + 1 #Agar memenuhi syarat berhenti
  if(j%%3 == 0){
    count = count + 1
  }
}
count  
```
\noindent
Yang perlu diperhatikan pada iterasi **while** adalah agar iterasinya dapat selesai (tidak beriterasi terus dan tidak menghasilkan output).  
  
## Fungsi  
Dalam membuat suatu program, sering kali kita perlu menggunakan set kode yang sama berulang kali. Tentu tidak praktis apabila kita harus mengetikkannya berulang kali, maka dalam programming, dikenal fungsi. Fungsi adalah set perintah yang dapat dipanggil berulang kali dalam kode. Fungsi dapat dibuat untuk memproses input yang kita berikan, bisa digunakan untuk mengembalikan suatu nilai, atau hanya menjalankan suatu perintah saja. Bentuk umum fungsi adalah sebagai berikut  
```{r Contoh Bentuk Fungsi, message=FALSE, warning=FALSE, eval=FALSE}
nama_fungsi <- function(parameter){
  isi fungsi
}
```
    
\noindent    
Contoh sederhana adalah membuat fungsi untuk menentukan volume dari sebuah tabung dan barisan Fibonacci.  
```{r Fungsi Volume Tabung, echo=TRUE, message=FALSE, warning=FALSE}
# Fungsi Volume Tabung
vol_tabung <- function(r,h){
  vol_tabung <- pi*r**2*h
  return(vol_tabung)
}
vol_tabung(7,10)
```
```{r Fungsi Fibonacci, echo=TRUE, message=FALSE, warning=FALSE}
# Fungsi Barisan Fibonacci
fibonacci <- function(n){
  barisan <- c(0,1)
  for(i in 3:n){
    barisan[i] <- barisan[i-1] + barisan[i-2] 
  }
  return(barisan)
}
n <- 10
fibonacci(n)
fibonacci(10) # Alternatif lain
```

## Struktur Data
   
Struktur data yang umum adalah sebagai berikut :   
\linebreak
1. Vector  
2. List  
3. Matrix   
4. Data Frame  
\linebreak
\noindent  
Secara umum perbedaan antara vector dan List adalah List dapat terdiri dari banyak jenis data. Sedangakan vector hanya terdiri atas 1 jenis data saja.    
Sedankan matrix dan data frame memiliki perbedaan yaitu matrix hanya dapat menampung 1 tipe data sedangkan Data Frame bisa lebih dari 1 tipe data per kolomnya.   
```{r Contoh Matrix dan Data Frame, echo=TRUE, message=FALSE, warning=FALSE}
# Membuat Vector dengan Tipe String
kolom_1 <- c('Telor','Ceplok') 

# Membuat Vector dengan Tipe Numerik
kolom_2 <- c(0,2) 

#Menggabungkan vector antar baris
kolom_1_2 <- rbind(kolom_1,kolom_2) 
kolom_1_2
kolom_2_1 <- rbind(kolom_2,kolom_1) 
kolom_2

# Menggabungkan vector antar kolom.
matriks_1 <- cbind(kolom_1, kolom_2) 
matriks_1
matriks_2 <- cbind(kolom_2, kolom_1)
matriks_2

# Memeriksa struktur data
str(kolom_1)
str(kolom_2)
str(kolom_1_2)
str(matriks_1)
```
\noindent
Dapat dilihat bahwa pada output str(kolom_1) KELARIN
\noindent 
Dapat dilihat bahwa jika kita menggabungkan 2 buah vektor yang berbeda jenis untuk menjadi satu matriks maka tipe datanya akan diubah menjadi tipe yang paling umum (biasanya karakter).  
\noindent  
Pada bagian ini akan lebih banyak membahas bagaimana cara memanipulasi data frame tanpa harus menggunakan library.   
```{r Pembuatan List dan Data Frame, echo=TRUE, message=FALSE, warning=FALSE}
# Pembuatan List
belanjaan = c('Buah', 'Susu', 'Telur')
harga = c(5000,7500,2000)

# Pembuatan Data Frame
df = data.frame('NamaBelanjaan' = belanjaan, 
                Harga = harga, 
                Quantity = 1)
str(df)
df
```
\noindent
Untuk pembuatan nama kolom ada baiknya untuk tidak menggunakan spasi karna pada R akan 'mengisi' spasi yang dibuat menjadi . dan akan mempersulit pengolahan data ke depannya.  
  
\noindent
Untuk memilih/mengambil suatu kolom tertentu pada data frame dapat digunakan dengan penomoran kolom dan juga dapat digunakan tanda $. Untuk menggunakan penomoran memiliki format nama_data[baris,kolom]  
  
\noindent  
Katakanlah pada daftar belanjaan tersebut kita mau membuat ada diskonan dan harga diskon.   
```{r Data Frame Manipulation, message=FALSE, warning=FALSE}
total = sum(df[3]) # atau bisa dengan sum(df$harga)
df$persen_diskon = runif(3,min = 0, max = .5)
df$diskonan = df$Harga*df$persen_diskon
df$harga_akhir = df$Harga-df$diskonan
df

#Katakan kita mau mengambil data dari baris ke 2 dan 3 kolom  persen_diskon dan harga_akhir
df[2:3,c("NamaBelanjaan","persen_diskon","harga_akhir")]

# Jika ingin menghapus kolom ke 2 
df[2] <- NULL
df
```
\noindent
Untuk mengambil data-data tertentu maka dapat kita lakukan dengan penggunaan [a,b] dengan a sebagai nomor baris dan b sebagai nomor kolom.    
\noindent
Ada beberapa fungsi yang perlu diingat karna sangat membantu untuk memeriksa data. Yakni **head()** (untuk menampilkan 6 observasi teratas) dan **tail()** (untuk menampilkan 6 observasi terbawah)    

## Packages
  
Pada R terdapat banyak sekali packages/kumpulan fungsi yang harus diinstal terlebih dahulu. Packages ini dapat dijalankan dengan fungsi **library()**. Tapi yang disoroti pada modul ini adalah packages yang akan digunakan maupun yang akan berguna untuk Analisis Deret Waktu. Perhatikan secara khusus apakah packagesnya sudah di install dan siap untuk diinput ke dalam lembar kerja.

```{r Install dan Input Packages, echo=TRUE, message=FALSE, warning=FALSE}
# Menginstall Packages
install.packages("timeSeries")
# Memasukkan Packages ke dalam Library agar dapat digunakan
library(timeSeries)
```
  
Berikut adalah list library yang dapat membantu :   

1. Untuk Mengolah Data Time Series :
    - timeSeries 
    - TSA
    - lmtest (untuk melihat trend pada data)
    - AnalyzeTS
    - forecast (untuk memprediksi Model)  

2. Untuk Menentukan Model dari Time Series
    - quantmod (untuk memodelkan data ARCH atau GARCH)
    - finTS (Untuk memodelkan data ARCH dan GARCH)
    - dynlm (Untuk memodelkan ADL)
    - control (untuk Fungsi Transfer)

3. Opsional  :
    - dplyr (untuk memanipulasi data frame) 
    - ggplot2
    - rugarch
    - TTR
    - xts
    - zoo  